臺北高等行政法院判決
　　　　　　　　　　　　　　　　　　 95年度訴字第01326號
　　　　　　　　　　　　　　　.
原　　　告　甲○○
被　　　告　經濟部智慧財產局
代　表　人　蔡練生（局長）
訴訟代理人　丙○○
參　加　人　順德木業有限公司
代　表　人　乙○○（董事長）
上列當事人間因新型專利舉發事件，原告不服經濟部中華民國95
年02月27日經訴字第09506162570號訴願決定，提起行政訴訟，
並經本院裁定命參加人獨立參加本件被告之訴訟。本院判決如下
：
　　主  文
原告之訴駁回。
訴訟費用由原告負擔。
　　事  實
一、事實概要：原告於民國（以下同）87年06月02日以「飽塞式
    強化門結構」向被告申請新型專利，經被告編為第00000000
    號審查，准予專利，並於公告期滿後，發給新型第148038號
    專利證書。嗣參加人以該專利有違核準時專利法第105條準
    用第27條第1項之規定，不符新型專利要件，對之提起舉發
    。案經被告審查，於94年09月19日以（94）智專三(三)05025
    字第09420860800號專利舉發審定書為「舉發成立，應撤銷
    專利權」之處分。原告不服，提起訴願，經訴願決定駁回，
    原告猶未甘服，遂向本院提起行政訴訟。本院因認本件撤銷
    訴訟之結果，參加人之權利或法律上利益將受損害，乃依行
    政訴訟法第42條第1項規定，依職權裁定命參加人獨立參加
    本件被告之訴訟。
二、兩造聲明：
　(一)原告未於言詞辯論期日到場，依其起訴狀所載聲明如下：
  1.原處分及訴願決定均撤銷。
  2.訴訟費用由被告負擔。
　(二)被告聲明：
  1.駁回原告之訴。
  2.訴訟費用由原告負擔。
  (三)參加人聲明:
  1.駁回原告之訴。
  2.訴訟費用由原告負擔。
三、兩造之主張：
甲、原告主張：
  (一)引證案申請專利範圍第8項及第5項所界定之結構特徵與系爭
    專利所主張的飽塞、無空隙的結構特徵不同:
  1.訴願決定稱:「引證案於其申請專利範圍第8項所揭示該芯層
    單元係製自隔音、隔熱、防火之發泡體、填充體等材料，以
    及申請專利範圍第5項所揭示該芯層係由多數直型及橫型框
    條構之補強框條所匡圍者，均顯示該芯層亦具有飽塞夾設於
    該第二面層之間以及第一、二內夾板間之結構，與系爭專利
    之填充構件係製自保利龍或發泡材料，並吻合於兩門板及中
    空框架間之形狀者應等同；況系爭專利說明書亦記載，其填
    充構件可為單一板塊單元或由多數板塊單元拼組而成。顯見
    引證案與系爭專利兩者之創作仍屬同一範圍，引證案可證明
    系爭專利為同一之創作。」
  2.惟訴願決定以上所述為明顯錯誤，因引證案申請專範圍第8
    項及第5項，分別為申請專利範圍第1項的附屬項，其結構特
    徵必須依附在引證案申請專利範圍第l項所界定的範圍特徵
    中才可以成立的。依據該引證案的申請範圍第1項中所界定
    之「夾含拼砌式芯層之立體雕塑板之製法暨產品」，其所指
    的拼砌式芯層，係由多數芯層單元相互滑動偶合，由於引證
    案的各芯單元彼此間必須以滑動偶合，因此兩芯層單元間，
    就必須存在一空間或空隙，因此引證案於其申請專利範圍第
    8項及第5項所界定之結構特徵，也必須是兩相鄰芯層單元間
    必須具有空間及空隙，此與系爭專利所主張的飽塞、無空隙
    的結構特徵不同。由此可見，訴願機關以錯誤專利範圍解讀
    所作成的訴願決定，明顯錯誤。
  (二)系爭專利所揭示之結構特徵，符合專利法准予新型專利之規
    定，應無專利法第105條準用第27條第1項規定之適用:
  1.訴願決定稱:「系爭專利說明書亦記載，其填充構件可為單
    一板塊單元或由多數板塊單元拼組而成。顯見引證案與系爭
    專利兩者之創作仍屬同一範圍，引證案可證明系爭專利為同
    一之創作。」
  2.系爭專利申請專利範圍第l項所主張的結構特徵中，該填充
    構件就是要飽塞在兩門板及中空框架間，而所謂的飽塞當然
    就是指沒有任何空隙，不論系爭專利使用幾塊填充構件，都
    將使兩門板及中空框架間無任何空隙。由前述引證案所揭示
    的結構特徵中，該芯層單元與芯層單元間，是含有空間、空
    隙的，因此兩者的結構明顯不同，顯然系爭專利所揭示之結
    構特徵，符合專利法准予新型專利之規定，應無專利法第10
    5條準用第27條第1項規定之適用。
  (三)按「稱新型者，謂對物品之形狀、構造或裝置之創作或改良
    。」為專利法第97條之規定。今系爭專利所揭示以填充構件
    飽塞在門內的結構，在引證案中並未有所揭示，因在引證案
    中，其芯層單元與芯層單元間是具有空隙以供滑動，另外在
    芯層單元尚設有多數氣室，在在都顯示引證案所揭示之芯層
    單元，並無飽塞在門中；且系爭專利所揭示之填充構件也沒
    有引證案中其芯層單元間必須以滑動、偶合的拼組結構，二
    者的創作思想、手段、技術都不相同，系爭專利符合專利法
    第97條之准予新型專利之要件，且系專專利與引證案分屬二
    不同結構特徵、技術範圍，屬不同之發明，也無專利法第27
    條所列之情事。
  (四)綜上所陳，懇請鈞院鑒核，惠賜判決如訴之聲明，以維權益
    ，俾符法制。
乙、被告主張：
  (一)系爭專利及引證案申請專利範圍第1項如下:
  1.由系爭專利申請專利範圍第1項所述，其係包括一中空框架1
    ，至少含有兩橫桿11及兩直桿12，令該兩橫桿11平行地固連
    於該兩直桿12之頂端及底端之間，呈一矩形框體者；兩門板
    2，分別跨置固連於該中空框架1之兩側者；以及至少一填充
    構件3，吻合地飽塞於該兩門板2及該中空框架1間，使該兩
    門板2間呈一紮實狀態，以強化該門之整體結構者。
  2.引證案申請專利範圍第1項為一種夾含拼砌式芯層之立體雕
    塑板係包括：第一面層1含有凹凸花紋13且其內表面黏合第
    一內夾板2者；一拼砌式芯層3係由多數芯層單元相互滑動偶
    合以拼組成該芯層者；一補強框條組4含有多數框條框圍該
    芯層3者；以及第二面層5含有凹凸花紋且其內表面黏合第二
    內夾板6者；令該芯層3及該框條組4夾設於該第二面層之間
    以及第一、二內夾板2、6之間以形成立體雕塑板者；各該芯
    層單元係對應該第一、二面層之凹凸紋路各設有凹凸紋路，
    由是於拼、接合該芯層於第一、二面層之間時，令該等芯層
    單元作滑動偶合，以微調芯層之凹凸花紋吻合該第一、二面
    層之凹凸花紋以促夾層疊合緻密、順暢者。
  (二)引證案可證明系爭專利為相同之創作，系爭專利違反專利法
    第105條準用第27條第1項之規定至為明顯:
  1.引證案於芯層3凹設之氣室34係於面層1、5，夾板2、6及芯
    層3及框條4夾併組合時，容許其間之空氣有容納之空間，而
    不會產生鼓風，鼓起致產生變形，影響門板之結構；由引證
    案之第4圖顯示，芯層3亦塞滿夾設於該第二面層之間以及第
    一、二內夾板2、6之間；芯層3係以發泡之聚苯乙烯，聚氨
    基甲酸乙酯或其他隔音性、隔熱性材料製作。由系爭專利之
    說明書第6頁第5列所載述，其填充構件3亦係製自保利龍或
    發泡材料，吻合於兩門板2及中空框架間之形狀，說明書同
    頁第12列則載述填充構件3可為單一板塊單元或由多數板塊
    單元拼組而成；顯然系爭專利之填充構件3飽塞於該兩門板2
    及該中空框架1間，仍同一於引證案之芯層3夾設於該二面層
    1、5之間以及第一、二內夾板2、6之間。
  2.引證案可證明系爭專利為相同之創作:
    (1)比較系爭專利及引證案之申請專利範圍如下:
      系爭專利之兩橫桿11及兩直桿12所構成之中空框架1，
        即同一於引證案之含有多數框條構成之補強框條組4。
      系爭專利之分別跨置固連於該中空框架1兩側之兩門板2
        ，即同一於引證案之框條組4其夾設於第一面層1（其內
        表面黏合第一內夾板2）、第二面層5（其內表面黏合第
        二內夾板6）之間以及第一、二內夾板2、6之間以形成
        立體雕塑板者。
      系爭專利之填充構件3飽塞於該兩門板2及該中空框架1
        間，即同一於引證案之芯層3夾設於該二面層1、5之間
        及第一、二內夾板2 、6之間，二者之申請專利範圍係
        屬同一範圍。
      系爭專利申請專利範圍第2項該門板係含有一夾板部及
        一塑膠皮，即同一於引證案申請專利範圍第7項該面層
        係以木材薄層或仿木紋之塑膠薄層材料加以製作。
      系爭專利申請專利範圍第3項該填充構件3之兩側板體上
        係分別凹設有多數凹陷槽，即同一於引證案申請專利範
        圍第1項各該芯層單元係對應該第一、二面層之凹凸紋
        路各設有凹凸紋路。
      系爭專利申請專利範圍第4、5項其中該填充構件係製自
        保利龍、發泡材料、蜂巢紙材，即同一於引證案申請專
        利範圍第8項該芯層單元係製自隔音、隔熱、防火之發
        泡體、填充體等材料。
    (2)綜上，系爭專利及引證案之創作仍屬同一範圍，引證案可
      證明系爭專利為相同之創作，系爭專利違反專利法第105
      條準用第27條第1項之規定至為明顯，原告起訴理由均不
      足採信。另舉發理由並未主張系爭專利違反專利法第97條
      之規定，併予陳明。
  (三)綜上所述，被告原處分並無違法，敬請駁回原告之訴。
丙、參加人主張:
  (一)原告訴稱:「因引證案申請專範圍第8項及第5項，分別為申
    請專利範圍第1項的附屬項，其結構特徵必須依附在引證案
    申請專利範圍第l項所界定的範圍特徵中才可以成立的。依
    據該引證案的申請範圍第1項中所界定之『夾含拼砌式芯層
    之立體雕塑板之製法暨產品』，其所指的拼砌式芯層，係由
    多數芯層單元相互滑動偶合，由於引證案的各芯單元彼此間
    必須以滑動偶合，因此兩芯層單元間，就必須存在一空間或
    空隙，因此引證案於其申請專利範圍第8項及第5項所界定之
    結構特徵，也必須是兩相鄰芯層單元間必須具有空間及空隙
    ，此與系爭專利所主張的飽塞、無空隙的結構特徵不同。緣
    此可見，訴願機關以錯誤專利範圍解讀所作成的訴願決定，
    明顯錯誤。」
  (二)引證案所指的拼砌式芯層，係由多數芯層單元相互滑動偶合
    ，由於引證案的各芯層單元彼此間可以滑動偶合，其滑動偶
    合可以無空隙密接，亦可依其各該芯層單元對應該第一、第
    二面層之凹凸紋路滑動偶合，芯層之凹凸紋路吻合第一、第
    二面層之凹凸花紋以促夾層疊合者，因為第一、第二面層與
    其對應該芯層單元其材料為夾板、塑膠皮、填充材料之保利
    龍、發泡材料（系爭專利亦同）其各種材料種類及規格大小
    皆不同，因此各該材料物理現象之脹縮各不相同是材料物理
    現象常識，尤其熱可塑形之膠皮面層凹凸花紋之變形更不穩
    定，因此引證案以其各該芯層單元對應該第一、第二面層之
    凹凸紋路滑動偶合，以微調其該材料物理現象之脹縮誤差，
    芯層之凹凸紋路吻合第一、第二面層之凹凸花紋以促夾層疊
    合者，合乎自然法則之高度創作。
  (三)原告欲以違背自然法則想法，認為可以一夾板貼有凹凸紋路
    之塑膠皮門板，可以用保利龍、發泡材料作成之填充構件得
    以吻合地（無空隙）飽塞於該中空框架及兩板間者，不知物
    理現象之脹縮誤差，不知違背自然法則是不可得者，竟然自
    以為系爭專利所主張的飽塞，能夠飽塞到無空隙，與引證案
    所指的拼砌式芯層，係由多數芯層單元相互滑動偶合，由於
    引證案的各芯層單元彼此間可以滑動偶合，因此兩芯層單元
    間，原告自認為就必須存在一空間或空隙，而以此作為特徵
    不同為其理由，其背離自然法則為無理由，自不足採信。且
    由引證案其生產品剖面物件亦可證明系爭專利為相同之創作
    。
  (四)綜上論述，原處分及訴願決定並無違誤，懇請大院鑒核，惠
    賜如參加人答辯之聲明為判決，以維權益，俾符法制。
　　理  由
一、本件原告經合法通知，未於言詞辯論期日到場，核無行政訴
    訟法第218 條準用民事訴訟法第386 條所列各款情形，爰依
    被告之聲請，由其一造辯論而為判決。
二、按凡對物品之形狀、構造或裝置之創作或改良，而可供產業
    上利用者，得依法申請取得新型專利，固為系爭專利核準時
    專利法第97條暨第98條第1 項前段所明定。又二人以上有同
    一之新型，各別申請時，應就最先申請者准予新型專利，復
    為同法第105 條準用第27條第1 項本文所明定。
三、本件係原告前於87年06月02日以「飽塞式強化門結構」向被
    告申請新型專利，經被告編為第00000000號審查，准予專利
    ，並於公告期滿後，發給新型第148038號專利證書。嗣參加
    人以該專利有違核準時專利法第105 條準用第27條第1 項之
    規定，不符新型專利要件，對之提起舉發。案經被告審查，
    於94年09月19日以（94）智專三(三)05025 字第09420860800
    號專利舉發審定書為「舉發成立，應撤銷專利權」之處分。
    原告則不服，為如事實欄所載之主張。
四、本院判斷如下：
  (一)本件參加人所舉舉發證據，附證二係85年10月04日申請，87
    年11月01日公告之第00000000號「夾含拼砌式芯層之立體雕
    塑板之製法暨產品」發明專利案；舉發附證三為79年06月21
    日公告之第00000000號「硬質塑膠壓花立體門塑造結構」新
    型專利案；舉發附證四為甲種驗證防火門特輯之92年創意版
    目錄正本；舉發附證五為被告91年05月10日（91）智專三(三)
    05025 字第09189001135 號舉發審定書。其中舉發附證三至
    五均不得或不能證明系爭專利有違首揭法條之規定，此為兩
    造所不爭。是本件應審究者為舉發附證二即引證案是否足以
    證明系爭專利有違核准時專利法第105 條準用第27條第1 項
    之規定。
  (二)本件系爭第00000000號「飽塞式強化門結構」新型專利案，
    依其專利說明書所載，申請專利範圍計5 項，第1 項為獨立
    項，餘第2 項至第5 項為附屬項，然第1 項載以「一飽塞式
    強化門結構，係包括：一中空框架，至少含有兩橫桿及兩直
    桿，令該兩橫桿平行地固連於該兩直桿之頂端及底端之間，
    呈一矩形框體者；兩門板，分別跨置固連於該中空框架之兩
    側者；以及至少一填充構件，吻合地飽塞於該兩門板及該中
    空框架間，使該兩門板間呈一紮實狀態，以強化該門之整體
    結構者。」。是系爭案主要構件為中空框架、兩門板及填充
    構件。
  (三)上開引證案，依其專利公報申請專利範圍第1 項載以「為一
    種夾含拼砌式芯層之立體雕塑板係包括：第一面層含有凹凸
    花紋且其內表面黏合第一內夾板者；一拼砌式芯層係由多數
    芯層單元相互滑動偶合以拼組成該芯層者；一補強框條組含
    有多數框條框圍該芯層者；以及第二面層含有凹凸花紋且其
    內表面黏合第二內夾板者；令該芯層及該框條組夾設於該第
    二面層之間以及第一、二內夾板之間以形成立體雕塑板者；
    各該芯層單元係對應該第一、二面層之凹凸紋路各設有凹凸
    紋路，由是於拼、接合該芯層於第一、二面層之間時，令該
    等芯層單元作滑動偶合，以微調芯層之凹凸花紋吻合該第一
    、二面層之凹凸花紋以促夾層疊合緻密、順暢者。」。
  (四)引證案與系爭專利相較，系爭專利之兩橫桿及兩直桿所構成
    之中空框架，與引證案之含有多數框條構成之補強框條組等
    同；且系爭專利之兩門板係以分別跨置之方式，固連於中空
    框架兩側者，亦與引證案之框條組係夾設於黏合有第一內夾
    板之第一面層及黏合有第二內夾板之第二面層間，以形成立
    體雕塑板之結構者相同；又系爭專利將填充構件飽塞於兩門
    板及中空框架之間，與引證案是以芯層夾設於上述黏合有第
    一、二內夾板之第一、二面層之技術手段相同。是二者之申
    請專利範圍係屬同一範圍。
  (五)至於系爭專利申請專利範圍第2 項有關門板係含有一夾板部
    及一塑膠皮、第3 項有關該填充構件之兩側板體上係分別凹
    設有多數凹陷槽、申請專利範圍第4 、5 項有關填充構件係
    製自保利龍、發泡材料、蜂巢紙材等技術內容；然亦為引證
    案申請專利範圍第7 項該面層係以木材薄層或仿木紋之塑膠
    薄層材料加以製作。第1 項各該芯層單元係對應該第一、二
    面層之凹凸紋路各設有凹凸紋路。及第8 項該芯層單元係製
    自隔音、隔熱、防火之發泡體、填充體等材料所揭示。足證
    系爭專利申請專利範圍第2 項至5 項亦為相同之創作。
  (五)綜上，系爭案與引證案之創作仍屬同一範圍，即引證案可證
    明系爭專利為同一之創作。
五、綜上所述，被告認系爭專利違反核准時專利法第105 條準用
    第27條第1 項規定，所為本件「舉發成立，應撤銷專利權」
    之處分，依法自無不合，訴願決定予以維持，亦無違誤。原
    告徒執前詞，訴請撤銷原處分及訴願決定，為無理由，應予
    駁回。
六、本件事證已明，兩造其餘主張或答辯，已與本院判決結果無
    涉，爰毋庸一一論列，併此敘明。
據上論結，原告之訴為無理由，依行政訴訟法第218 條、民事訴
訟法第385 第1 項前段、行政訴訟法條第98條第3 項前段，判決
如主文。
中　　華　　民　　國　　96　　年　　1　　月　　25 　　日
                     第七庭審判長法  官　李　得　灶
                                 法  官　林　育　如
                                 法  官　黃　秋　鴻
上為正本係照原本作成。
如不服本判決，應於送達後20日內，向本院提出上訴狀並表明上
訴理由，如於本判決宣示後送達前提起上訴者，應於判決送達後
20日內補提上訴理由書（須按他造人數附繕本）。
中　　華　　民　　國　　96　　年　　1　　月　　25 　　日
                              　書記官　蘇　婉　婷
